【裁判字號】    89,訴,342
【裁判日期】    900430
【裁判案由】    偽造文書
【裁判全文】
臺灣臺北地方法院刑事判決                          八十九年度訴字第三四二號
    公  訴  人  臺灣臺北地方法院檢察署檢察官
    被      告  丙○○
    選任辯護人  黃英哲
右列被告因偽造文書案件，經檢察官提起公訴（八十八年度偵字第一七一六六號），
本院判決如左：
    主  文
丙○○無罪。
    理  由
一、公訴意旨略稱：丙○○、乙○○（通緝中）二人共同意圖為自己不法之所有，明
    知案外人甲○○之身分證件，業於民國八十二年十月間某日，在臺北市松山機場
    處不慎遺失，為乙○○所拾獲，竟將之侵占入己，於八十六年一月間，因丙○○
    向案外人周國珍收受車號ＣＰ—二六五七號自用小客車抵償周國珍積欠之債務，
    竟為圖逃避違規罰鍰、汽車燃料稅及牌照稅之追繳，推由乙○○提供前揭侵占之
    身分證予丙○○，並由乙○○代丙○○向該管監理機關即臺北市監理處辦理移轉
    登記，且於汽機車過戶登記書上偽簽甲○○之姓名，另押蓋偽刻甲○○姓名之印
    章，而後提出申請，使臺北市監理處之承辦人員將前開自用小客車登載為甲○○
    所買受，並核發汽車駕駛執照予丙○○，且進而輸入電腦提供予臺北市交通事件
    裁決所及臺北市稅捐稽徵處，由該二機關據以徵收牌照稅、燃料稅及違規罰鍰，
    足以生損害於前揭機關對於汽車牌照及駕駛執照管理之正確性。嗣於八十八年五
    月間，因甲○○收受大量罰鍰催繳通知，向臺北市交通事件裁決所檢舉，始查知
    上情。因認被告丙○○涉犯刑法第二百十六條行使第二百十條、第二百十四條之
    使公務員登載不實文書及第三百三十七條侵占遺失物罪嫌。
二、按犯罪事實應依證據認定之，無證據不得推定其犯罪事實。又不能證明被告犯罪
    者，應諭知無罪之判決，刑事訴訟法第一百五十四條、第三百零一條第一項分別
    定有明文。又所謂認定犯罪事實之證據，係指足以認定被告確有犯罪行為之積極
    證據而言，該項證據自須適合於被告犯罪事實認定，始得採為斷罪資料；又苟未
    能發現相當證據，或證據不足以證明，自不能以推測或擬制之方法，以為裁判基
    礎；且在訴訟上用以證明事實之證據，須於通常一般之人均不致於有所懷疑，而
    得確信其為真實之程度者，始得據以為有罪之認定，倘其證明尚未達到此一程度
    ，而有合理之懷疑性存在，致使無從為有罪之確信時，即應為無罪之判決。最高
    法院二十九年上字第三一０五號、四十年台上字第八六號、七十六年台上字第四
    九八六號判例意旨參照。再告訴人之告訴，係以使被告受刑事訴追為目的，是其
    陳述是否與事實相符，仍應調查其他證據以資審認。最高法院五十二年台上字第
    一三○○號判例亦可憑參。
三、公訴人認被告丙○○涉有前開犯嫌，無非係以業據告訴人甲○○到庭指訴甚詳，
    並有甲○○申請書、違規查詢報表、領牌歷史查詢、車主歷史查詢、異動歷史查
    詢、變更歷史查詢、車籍查詢及臺北市交通事件裁決所函各一件、照片三張及違
    規地點查詢表一冊等，以為論據。
四、訊據被告丙○○固供認知悉系爭車輛由乙○○辦理登記為甲○○，且積欠罰鍰達
    新臺幣數萬元等情，惟堅詞否認有何使公務員登載不實犯行，辯稱：乙○○因欠
    款，得知伊車輛過戶之事，願以提供甲○○本票、代辦系爭車輛過戶及支付相關
    費用，以供作抵債用，並不知乙○○與甲○○間有何干係，亦無偽造文書之故意
    。經查：
（一）詰之告訴人甲○○國民身分證如何遺失一節，於警訊中指稱：「我身分證件於
      八十二年十月間在松山機場附近連同手提包一起遺失，我沒有去報案僅直接去
      戶政事務所重領一張身分證件」；於偵查中則陳以：「本票是我簽的，但是八
      十三年我向陳先生借錢簽的，我並未將身分證交給陳先生，至於身分證八十二
      年十月我去台東時，在松山機場丟掉的，我直接到戶政事務所申報遺失，請領
      身分證。」等情；嗣於本院調查中則改稱：「（你身分證民國幾年掉？）八十
      四年掉一次而已。（八十二年有掉身分證事？）沒有，八十二年我有向人借錢
      ，身分證件被扣。」，在提示台北市萬華區第二戶政事務所八十八年八月二十
      三日北市萬二戶字第八八六一○一六六○○號函後旋翻異稱：「（身分證）補
      發三次，八十四年六月七日、八十四年十二月八日、八十六年二月四日」等語
      （分別見偵卷第六頁反面、第四十五頁反面及本院八十九年五月二十六日訊問
      筆錄），前後所陳非惟出入齟齬，疑竇叢生；且而參諸前開戶政事務所函所示
      ，告訴人甲○○分別於八十四年六月七日、八十四年十二月八日、八十六年二
      月四日申請補領國民身分證三次，甲○○自稱於八十二年十月即發現遺失身分
      證，何能遲至一年八月之久始申請補發；又既申請補發三次，焉能確定本案系
      爭車輛登記所用之身分證係八十二年十月遺失者，均與常理乖違，要難置信。
      另佐以被告所提告訴人於八十三年七月四日簽發，面額新台幣（下同）六萬元
      之本票一紙，告訴人自承係向「陳先生」者於八十三年借款三萬當時所開立且
      僅還款一萬八千元等節（見本院八十九年五月二十六日訊問筆錄），以及告訴
      人偵查中堅稱借款時未曾扣抵身分證，本院調查中更以：「檢察官拿本票給我
      看，才想起借款身分證被扣」等語（見本院八十九年五月二十六日訊問筆錄）
      ，可見告訴人借款時係以留置身分證概括授權供擔保借款債務之履行，並無遺
      失遭侵占之處，況其尚有款項積欠未還，若謂告訴人不知以其名義登記系爭車
      輛，其誰能信？觀此，告訴人指訴之內容，顯難認與事實相符，不足據為被告
      不利之事實認定。
（二）再乙○○於八十三年間以資金調度為幌，向被告丙○○借款，並交付面額九萬
      四千元之支票一紙，面額各為七萬五千元、五十五萬元、五十萬元之本票三紙
      共計一百二十一萬九千元，嗣乙○○所開支票退票、本票無法兌現且藏匿無蹤
      不知去向，丙○○遂於八十五年三月二十八日向台灣台北地方法院檢察署具狀
      告訴詐欺一事，亦經本院核閱該署八十五年度偵字第七五五二號偵查卷屬實，
      且有該偵查影印卷一宗在卷可憑，尤徵被告與乙○○間確有債務關係之存在一
      節，至為顯然。被告辯稱應乙○○之請託，以代為登記系爭車輛並支付相關費
      用以為清償之方式，自非無稽。既係民事上之抵償債務，衡情被告並無要求僅
      能登記於乙○○名下不可之必要，矧查知乙○○與甲○○間關係亦非被告當然
      之義務；至被告就系爭車輛固多次違規未繳罰鍰，亦無非依從前開抵債之約定
      ，公訴人執被告於車輛登記後未要求改登記於乙○○名下及未繳交通裁罰遽論
      被告之偽造文書故意，容有速斷。
（三）綜上所陳，告訴人甲○○之指述，殊違情理之常，要難資為被告論罪之依據。
      被告丙○○所辯乙○○以代為登記系爭車輛並支付相關費用以為清償所欠債務
      ，而交由乙○○辦理汽車登記，不知乙○○與告訴人甲○○間關係一事，堪以
      採信，自難以侵占、行使偽造文書及使公務員登載不實之罪行相繩，此外復查
      無其他積極證據足證被告有公訴人指摘之犯行，不能證明犯罪，揆諸首揭法條
      規定與判例意旨，自應為無罪判決之諭知，以期適法。
五、共同被告乙○○待通緝到案後另行審結。
據上論斷，應依刑事訴訟法第三百零一條第一項前段，判決如主文。
本案經檢察官陳弘杰到庭執行職務
中      華      民      國      九十      年     四      月     三十    日
                                      臺灣臺北地方法院刑事第四庭
                  法  官   吳  定  亞
右正本證明與原本無異。
如不服本判決，應於判決送達後十日內，向本院提出上訴狀。
                                          書記官   巫  美  華
中      華      民      國      九十      年      五     月      二     日


司法院資訊處製作；財團法人民間司法改革基金會備份。
